【裁判字號】    97,上,302
【裁判日期】    970521
【裁判案由】    確認意思表示無效
【裁判全文】
臺灣高等法院民事判決                   97年度上字第302號
上  訴  人  乙○○
被  上訴人  森業營造股份有限公司
法定代理人  甲○○
上列當事人間請求確認意思表示無效事件，上訴人對於中華民國
97年1 月30日臺灣臺北地方法院96年度訴字第4751號第一審判決
提起上訴，本院判決如下：
    主  文
上訴駁回。
第二審訴訟費用由上訴人負擔。
    事實及理由
一、上訴人起訴主張：伊及原審原告張孔道等29人（下稱伊等29
    人）於95年間與被上訴人，就坐落台北市○○區○○段四小
    段41地號等22筆土地（下稱系爭土地），達成都市更新事業
    計畫。被上訴人以台北市增設停車場容積獎勵將於95年底取
    消，為爭取時效以便向市政府取得最有利之條件為由，詐欺
    伊等29人共同出具「都市更新事業概要同意書」及「都市更
    新事業計畫同意書」；被上訴人公司於辦理公開展示時，又
    未依都市更新條例第10條、第11條規定，將關係更新後分配
    比例之「當地鑑價報告」交付公開閱覽等多處違法之情事，
    伊等29人已依民法第92條第1 項前段規定，撤銷上開「都市
    更新事業計畫同意書」之意思表示，該意思表示歸於無效，
    惟被上訴人公司置之不理，經向台北市政府都市更新處陳情
    亦函覆應以訴訟解決之，爰提起本件訴訟，請求確認伊等29
    人所出具上開都市更新事業計畫同意書之意思表示為無效。
二、按確認法律關係之訴，非上訴人有即受確認判決之法律上利
    益者，不得提起之；確認證書真偽或為法律關係基礎事實存
    否之訴，亦同；前項確認法律關係基礎事實存否之訴，以原
    告不能提起他訴訟者為限，同法第247 條第1 項、第2 項定
    有明文。單純之法律事實僅為法律關係發生之原因，不得為
    確認之訴之訴訟標的。而撤銷意思表示是否無效，係屬事實
    問題，非即法律關係本身（最高法院27年上字第1708號判例
    、72年度台上字第1734號判決意旨足資參照）。經查：
  (一)上訴人主張：伊等29人於95年間與被上訴人就系爭土地，達
    成都市更新事業計畫之法律關係；伊等發函被上訴人爭執有
    關都市更新條例第10條、第11條、第22條規定等事項；台北
    市都市更新處發函兩造應循司法途逕解決等事實，業據提出
    開會通知書、概要同意書、計畫同意書、存證信函、台北市
    都市更新處函為證，固堪信為真實。
  (二)惟上訴人主張：伊所出具都市更新事業計劃同意書之意思表
    示，因被詐欺業已撤銷，請求確認該意思表示無效云云。依
    前揭說明，上訴人撤銷上開意思表示是否無效，屬事實問題
    ，非兩造間法律關係本身，不得為確認之訴之訴訟標的；上
    訴人又非不能就兩造間之法律關係，提起他訴訟主張，則其
    逕自提起本件確認訴訟，即難謂為有據。
三、綜上，本院依上訴人於訴狀內記載之事實觀之，在法律上顯
    然不能獲得勝訴之判決，其訴在法律上顯無理由。原審據此
    不經言詞辯論，為上訴人敗訴之判決，並無不合。上訴意旨
    未提出任何理由，指摘原判決不當，求予廢棄改判，在法律
    上亦顯無理由，本院依民事訴訟法第463 條準用第249 條第
    2 項條規定，不經言詞辯論，逕以其上訴在法律上顯無理由
    ，予以駁回。
據上論結，本件上訴在法律上顯無理由，依民事訴訟法第449 條
第1 項、第463 條、第249 條第2 項、第78條，判決如主文。
中    華    民    國    97    年    5     月    21    日
                  民事第十五庭
                        審判長法  官  林恩山
                              法  官  郭松濤
                              法  官  陳雅玲
正本係照原本作成。
如不服本判決，應於收受送達後20日內向本院提出上訴書狀，其
未表明上訴理由者，應於提出上訴後20日內向本院補提理由書狀
（均須按他造當事人之人數附繕本）上訴時應提出委任律師或具
有律師資格之人之委任狀；委任有律師資格者，另應附具律師資
格證書及釋明委任人與受任人有民事訴訟法第466條之1第1項但
書或第2項（詳附註）所定關係之釋明文書影本。
中    華    民    國    97    年    5     月    22    日
                              書記官  葉國乾
附註：
民事訴訟法第466條之1（第1項、第2項）：
對於第二審判決上訴，上訴人應委任律師為訴訟代理人。但上訴
人或其他法定代理人具有律師資格者，不在此限。
上訴人之配偶、三親等內之血親、二親等內之姻親，或上訴人為
法人、中央或地方機關時，其所屬專任人員具有律師資格並經法
院認為適當者，亦得為第三審訴訟代理人。


司法院資訊處製作；財團法人民間司法改革基金會備份。
